臺灣雲林地方法院民事裁定
111年度簡聲抗字第4號
抗  告  人  楊文榮  
上列抗告人聲請閱卷事件，抗告人對於民國111年9月23日本院虎
尾簡易庭111年度虎簡聲字第11號裁定提起抗告，本院裁定如下
：
    主  文
抗告駁回。
抗告程序費用新臺幣壹仟元由抗告人負擔。
    理  由
一、按當事人得向法院書記官聲請閱覽、抄錄或攝影卷內文書，
    或預納費用聲請付與繕本、影本或節本。法院書記官所為之
    處分，應依送達或其他方法通知關係人。對於法院書記官之
    處分，得於送達後或受通知後10日內提出異議，由其所屬法
    院裁定，民事訴訟法242條第1項、第240條分別定有明文。
    本件抗告人以其係本院88年度虎簡調字第53號確認經界事件
    （下稱系爭民事事件）之當事人，於民國111年7月1日聲請
    閱覽系爭民事事件案卷，陳明欲閱覽卷內之內政部土地測量
    局於88年10月28日以88地測2字第15995號函檢送「雲林縣○○
    鄉○○段000○地號土地鑑定書（含圖）15份、地籍圖重測界址
    糾紛調處筆錄、重測地籍調查表影本各乙份」（下稱系爭文
    書），嗣經本院虎尾簡易庭書記官以111年8月10日處分書否
    准抗告人之聲請，該處分書於111年8月25日送達抗告人，抗
    告人不服，於111年8月29日具狀聲明異議，又經本院虎尾簡
    易庭於111年9月23日以111年度虎簡聲字第11號裁定（下稱
    原裁定）駁回異議，抗告人於111年9月29日收受原裁定，再
    於111年10月5日提出本件抗告，均未逾前開法定10日之不變
    期間，合先說明。
二、抗告意旨略以：
  ㈠系爭文書係作為抗告人與系爭民事事件之他造當事人詹益智
    間於88年12月21日做成調解筆錄之依據，本應永久保存，而
    司法院暨所屬法院文卷保存期限實施要點(下稱文卷保存要
    點)與法院類檔案保存年限基準表（下稱檔案保存基準表）
    之規定相同，原裁定卻認為文卷保存要點業經司法院於94年
    9月8日以院台廳民一字第0940019443函（下稱司法院94年函
    ）公告停止適用而駁回抗告人之異議，顯未有斟酌。又此從
    檔案保存基準表規定：「項目編號080101。項目：民事原本
    。內容描述：民事裁判書、和解筆錄、調解筆錄、依法以言
    詞辯論筆錄代替判決書之言詞辯論筆錄、不動產權利移轉證
    書、債權憑證原本。保存年限：永久保存。」即明，原裁定
    卻以抗告人所主張文卷保存要點業於司法院94年函公告停止
    適用而駁回抗告人之聲請，於法即有違誤。
　㈡復依臺灣高等法院及所屬法院檔案管理要點第17條規定：「
    檔案保存期限屆滿時，應即依照機關檔案保存年限及銷毀辦
    法之規定，採用檔案管理局之格式造具銷毁目錄報請銷毁，
    對卷宗内之文書，如宜特別保存以備查者者，於期限屆滿後
    ，得抽出繼續保存之，但與國史有關者，於依規定報准銷毀
    後，得送請史政等有關機關保存。機密檔案未經解密，非有
    法定原因不得銷毁。」據此，法院囑託土地界址鑑定作業程
    序及鑑定書圖格式第12條第2項規定鑑定書圖應送圖庫編檔
    號永久保存之，必要時得納入電腦管理，從而，原裁定依法
    應將系爭文書於期限屆滿後，得抽出繼續保存之，但法院卻
    稱卷宗已銷毀，進而不准抗告人閱覽，顯然違法。
　㈢内政部土地測量局以88年10月28日88地測2字第15995號函所
    檢送之雲林縣○○鄉○○段000○地號土地鑑定書（含圖）應各有
    同段280、280-2、280-26地號三筆土地之鑑定書圖（含坐標
    ），但系爭民事事件卻僅提供抗告人閱覽崙背段280-2地號
    土地之鑑定書圖（含坐標），而將同段280、280-26地號土
    地之鑑定書圖（含坐標）置於卷後，此從該份函之空白處有
    法官交辦事項載明「另影印鑑定書圖各10份附訂於卷後」，
    抗告人閲不到，而抗告人現於鈞院尚有111年度聲再字第4號
    再審中，依法應准予閱覽，否則這等同機密檔案未經解密，
    非有法定原因不得銷毀，原裁定卻謂已銷毁，係故意隱匿證
    據之違法。
　㈣機關檔案保存年限及銷毁辦法第3條規定下列檔案之保存年限
    第3條第11項規定：「法令規定應永久保存者。」依法院囑
    託土地界址鑑定作業程序及鑑定書圖格式第12條第2項規定
    ，土地測量局所檢送之文件應永久保存，原裁定依法令應繼
    續保存，但卻以銷毀為由，不准抗告人閱覽，顯然違法。且
    依法官倫理規範第3條規定：「法官執行職務時，應保持公
    正、客觀、中立，不得有損及人民對於司法信賴之行為。」
    原裁定僅依臺灣高等法院及所屬法院檔案管理要點第16條規
    定即駁回抗告人之聲請，卻對同要點第17條所規定隻字未提
    ，有失公正，客觀、中立原則。
　㈤抗告人為系爭民事事件當事人，依民事訴訟法第242條規定，
    並無不得閱覽卷宗之限制，本應准予閱卷，以符合憲法保障
    人民知的權利，況且又未違反政府資訊公開法、檔案法之規
    定，應准抗告人之閱卷聲請。
　㈥並聲明：廢棄原裁定，請准予閱覽系爭文書。
三、按當事人得向法院書記官聲請閱覽、抄錄或攝影卷內文書，
    或預納費用聲請付與繕本、影本或節本，民事訴訟法第242
    條第1項固定有明文，惟若客觀事實上該卷宗業經銷毀、滅
    失者，法院既無從將該卷宗提交當事人閱覽、抄錄，自應裁
    定駁回其閱覽卷宗之聲請。經查：本件抗告人係系爭民事事
    件之當事人，其具狀聲請閱覽系爭民事事件卷宗並陳明欲閱
    覽卷內系爭文書，惟該案卷宗業經本院依臺灣高等法院109
    年9月21日院彥資審字第1090005628號函辦理銷毀，有本院
    調案申請證明、上開函文、本院檔案銷毀目錄（見原裁定卷
    第43-47頁）在卷可參，依前揭說明，即無從將該卷宗提交
    供抗告人閱覽、抄錄，原裁定以實體卷宗銷毀不存在，而駁
    回抗告人之閱卷聲請，於法並無違誤。且當事人聲請閱覽卷
    證，法院本應依民事訴訟法第242條規定，依法審認而為准
    駁之裁判，抗告人雖主張系爭民事事件卷宗應永久保存等語
    ，惟不論依抗告人於原審程序所主張之文卷保存要點（按該
    要點業經司法院94年函公告停止適用），或依臺灣高等法院
    及所屬法院檔案管理要點第16點規定，檔案保存期限應依照
    「臺灣高等法院及所屬法院檔案分類及保存年限區分表」辦
    理，均無應就此類地政機關檢送文件應予特別保存備考之規
    定，又系爭民事事件為不動產訴訟案件，依法卷宗保存年限
    為15年，抗告人主張綜觀臺灣高等法院及所屬法院檔案管理
    要點等規定，應予永久保存等語，容有誤會。系爭民事卷宗
    既已銷毀而於客觀上無實體卷宗可得再予提交供抗告人閱覽
    、抄錄卷內系爭文書，自無隱匿不准抗告人閱卷之情事。則
    抗告人聲請閱覽系爭民事事件卷宗內之系爭文書，不能准許
    ，原裁定駁回抗告人閱卷之聲請，於法並無違誤，抗告意旨
    指摘原裁定不當，請求廢棄原裁定，為無理由，應予駁回。
    　　
四、據上論結，本件抗告為無理由，依民事訴訟法第495條之1第
    1項、第449條第1項、第95條、第78條，裁定如主文。
中　　華　　民　　國　　111 　年　　11　　月 　 9 　　日
                民事第一庭　審判長法  官  蔡碧蓉　　　　
                  　　　　　
　　　　　　　                    法  官  楊昱辰
　　　　　　　　　
　　　　　　  　                  法  官  林珈文
以上正本係照原本作成。
本件不得再抗告。
中　　華　　民　　國　　111 　年　　11　　月　　9 　 日
                                  書記官　林可芯